【裁判字號】    98,交聲,1458
【裁判日期】    980731
【裁判案由】    違反道路交通管理處罰條例聲明異議
【裁判全文】
臺灣桃園地方法院刑事交通事件裁定
原處分機關  交通部公路總局新竹區監理所
異  議  人
即受處分人  甲○○
                      號
上列異議人即受處分人因違反道路交通管理處罰條例案件，對於
交通部公路總局新竹區監理所桃園監理站於民國98年6 月4 日，
所為如附件所示之處分，聲明異議，本院裁定如下：
    主  文
原處分撤銷，發回交通部公路總局新竹區監理所。
    理  由
一、原處分意旨略以：異議人即受處分人甲○○所有之車牌號碼
    G7-9195 號自用小客車，於如附件裁決書所記載之時間、地
    點，經警舉發如附件所示裁決書之違規情事，分別裁處如附
    件所示裁決書之罰鍰，或記違規點數等情。
二、聲明異議意旨略稱：異議人並非實際駕駛車號G7-9195 號自
    小客車之人，伊於民國95年10月間，同意友人丙○○將該車
    登記在伊名下，丙○○卻又將該車借予乙○○駕駛，是該等
    裁罰應對乙○○為之等語。
三、按「本條例之處罰，受舉發違反道路交通管理事件之受處罰
    人，認為受舉發之違規行為應歸責他人者，應於舉發違反道
    路交通管理事件通知單應到案日期前，檢附相關證據及應歸
    責人相關證明文件，向處罰機關告知應歸責人，處罰機關應
    即另行通知應歸責人到案依法處理。逾期未依規定辦理者，
    仍依本條例各該違反條款規定處罰。」道路交通管理處罰條
    例第85條第1 項定有明文。依上開規定之文義，受處分人「
    逾期未依規定辦理」之效果，係處罰機關「仍依本條例各該
    違反條款規定處罰」，並未指發生失權之效果。且觀諸上開
    規定修正之立法理由，亦未表示逾期未告知即生失權效果。
    況若舉發通知單送達受處分人時，已逾通知單所定之到案期
    日，則因未符合道路交通管理處罰條例第85條第1 項規定，
    即未生失權之效果。如此一來，將使有無失權之效果取決於
    舉發通知單送達之遲速，如送達在到案期日前者，即生失權
    效果；送達在到案期日後者，即不生失權效果，顯失公平（
    尤其若舉發通知單送達受處分人時，恰係通知單所定到案期
    日之同日或前一日，將使受處分人因無法及時告知應歸責他
    人之狀況，而承受失權之不公平結果）。如認受處分人有在
    期限前提出證明之義務，違反則「產生失權之效果」，不得
    再申請轉罰，無異剝奪受處分人得舉證免罰之權利，應有法
    律明文始能為之（臺灣高等法院暨所屬法院97年法律座談會
    刑事類提案第41號研討結果參照）。申言之，本條項規定應
    僅屬處罰機關得為實體上處罰之依據，並課予受處罰人適當
    舉證之義務，縱有違反，亦不生失權之效果；處罰機關於裁
    決前，乃至法院聲明異議程序中，仍應依違規事實是否存在
    、有無可歸責原因及責任條件等情，為實體上之判斷。
四、又按「送達，於應受送達人之住居所、事務所或營業所為之
    。但在行政機關辦公處所或他處會晤應受送達人時，得於會
    晤處所為之。」、「於應送達處所不獲會晤應受送達人時，
    得將文書付與有辨別事理能力之同居人、受僱人或應送達處
    所之接收郵件人員。」、「送達，不能依前二條規定為之者
    ，得將文書寄存送達地之地方自治或警察機關，並作送達通
    知書兩份，一份黏貼於應受送達人住居所、事務所、營業所
    或其就業處所門首，另一份交由鄰居轉交或置於該送達處所
    信箱或其他適當位置，以為送達。」、「前項情形，由郵政
    機關為送達者，得將文書寄存於送達地之郵政機關。」，行
    政程序法第72條第1 項、第73條第1 項、第74條第1 項、第
    2 項分別規定明確可循。再按民事訴訟文書之寄存送達，依
    92 年2月7 日修正公布、同年9 月1 日施行之民事訴訟法第
    138 條第2 項規定，自寄存之日起，經10日發生效力，此因
    應受送達人未必能即時領取訴訟文書而知悉其內容，故特設
    此規定以保障其權益。行政程序法雖未如前述民事訴訟法增
    設第138 條第2 項規定，但基於保障應受送達人權益之同一
    理由，解釋上應認為有上開規定之類推適用。而本件裁決書
    係以郵寄之方式向異議人住所即桃園縣八德市○○路○ 段18
    9 巷29弄4 衖2 號臺北縣新莊市寄發，然因未獲會晤異議人
    本人或其可受領文書之同居人、受雇人或接收郵件人員，並
    有難以留置送達之情形，而於98年6 月8 日依行政程序法第
    74條第1 項、第2 項之規定，將該舉發通知單寄存於八德麻
    園郵局，並將送達通知書置於該送達處所信箱或其他適當位
    置，以為送達等情事，有交通部公路總局新竹區監理所桃園
    監理站送達證書1 紙在卷可參，是上開裁決書之送達，應自
    98年6 月18日始生送達之效力，是異議人於98年7 月1 日對
    如附件所示之裁決書聲明異議，顯未逾20日之異議期間。
五、查本件異議人雖未於如附件所示各案應到案日期前向原處分
    機關告知應歸責他人，遲至98年7 月1 日向本院聲明異議時
    ，始表明本件舉發當時駕駛人為乙○○而非其本人，並經證
    人乙○○於本院98年度訴字第80號返還不當得利之民事事件
    審理程序中結證：「車號G7-9195 號自小客車確係伊使用，
    原告甲○○所提出之違規紀錄表之違規時間點（自96年9 月
    間起）均係伊實際使用該車屬實（見上開民事卷宗第第41
    頁），並有本院民事和解筆錄1 份在卷可佐（見上開民事卷
    宗第44頁），是揆諸前揭說明，應由原處分機關另行通知應
    歸責人即乙○○到案依法處理，而非逕以上開車輛之所有人
    即異議人為處罰對象。綜上，原處分機關所為本件處分，尚
    有未洽，難以維持，爰將原處分撤銷，發回原處分機關，另
    為適法之處置。
六、據上論斷，應依道路交通案件處理辦法第20條前段，裁定如
    主文。
中    華    民    國    98    年    7     月    31    日
                  交通法庭   法  官  張明儀
以上正本證明與原本無異。
如不服本裁定，應於裁定送達後5 日內向本院提出抗告狀。
                             書記官  邱仲騏
中    華    民    國    98    年    7     月    31    日


司法院資訊處製作；財團法人民間司法改革基金會備份。
